【裁判字號】    97,上,44
【裁判日期】    971231
【裁判案由】    拆屋還地
【裁判全文】
臺灣高等法院花蓮分院民事判決            97年度上字第44號
上  訴  人  春霖農業股份有限公司
法定代理人  乙○○
訴訟代理人  吳美津律師
被上訴人    甲○○
訴訟代理人  林政雄律師
上列當事人間請求拆屋還地事件，上訴人對於中華民國97年6月1
8日臺灣花蓮地方法院96年度訴字第183號第一審判決提起上訴，
本院於97年12月17日言詞辯論終結，判決如下：
    主  文
上訴駁回。
第二審訴訟費用由上訴人負擔。
    事實與理由
一、本件經本院審理結果，認第一審以被上訴人主張依民法第76
    7條規定，請求上訴人將系爭兩筆土地上如附圖一之ABCDEF
    及附圖二G部分等地上物拆除，將596地號土地返還被上訴人
    、將591地號土地返還被上訴人及其他共有人，為有理由，
    而准許之，其認事用法，並無不合，應予維持，並引用第一
    審判決所記載之事實、理由（如附件）。
二、上訴人不服上訴，所具理由與原審之主張完全相同，未提出
    新事實或新證據，然原判決已就其主張詳述不採之理由，其
    於本院重為主張，自無可信，而本院命上訴人陳報系爭3筆
    建物占有系爭土地之合法權源時，則未能陳報，應認其主張
    無理由，上訴意旨指摘原判決不當，求予廢棄改判，為無理
    由，應駁回其上訴。
三、據上論結，本件上訴為無理由，依民事訴訟法第449條第1項
    、第78條，判決如主文。
中    華    民    國    97    年    12    月    31    日
                        審判長法  官  何方興
                              法  官  王紋瑩
                              法  官  林鳳珠
以上正本係照原本作成。
如不服本判決，應於收受送達後20日內向本院提出上訴書狀，其
未表明上訴理由者，應於提出上訴後20日內向本院補提理由書狀
（均須按他造當事人之人數附繕本）上訴時應提出委任律師或具
有律師資格之人之委任狀；委任有律師資格者，另應附具律師資
格證書及釋明委任人與受任人有民事訴訟法第466條之1第1項但
書或第2項（詳附註）所定關係之釋明文書影本。
                             書記官  陳有信
中    華    民    國    97    年    12    月    31    日
附註：民事訴訟法第466條之1（第1項、第2項）：對於第二審判
決上訴，上訴人應委任律師為訴訟代理人。但上訴人或其他法定
代理人具有律師資格者，不在此限。上訴人之配偶、三親等內之
血親、二親等內之姻親，或上訴人為法人、中央或地方機關時，
其所屬專任人員具有律師資格並經法院認為適當者，亦得為第三
審訴訟代理人。
附件：
臺灣花蓮地方法院民事判決               96年度訴字第183號
原      告  甲○○    住花蓮縣花蓮市○○路33之3號
訴訟代理人  吳明益律師
複 代理 人  林政雄律師
            籃健銘律師
被      告  春霖農業股份有限公司
                      設花蓮縣壽豐鄉鹽寮村53號
法定代理人  乙○○    住花蓮縣壽豐鄉○○村○○路○段152號
訴訟代理人  吳美津律師
上列當事人間請求拆屋還地事件，本院於民國97年5月27日言詞
辯論終結，判決如下：
    主  文
被告應將坐落在花蓮縣壽豐鄉○○段591、596地號土地上，如附
圖一所示A部分（即門牌63號建物，面積為314平方公尺）、B部
分（即池塘，面積為104平方公尺）、C部分（即花架平台，面積
為82平方公尺）、D部分（即門牌61號建物，面積為142平方公尺
）、E部分（即池塘，面積為70平方公尺）、F部分（即門牌65號
建物，面積為395平方公尺），及如附圖二所示G部分（即池塘，
面積為35.5平方公尺）等地上物拆除，並將上開土地回復原狀後
，將花蓮縣壽豐鄉○○段596地號土地返還原告，將花蓮縣壽豐
鄉○○段591地號土地返還原告及其他共有人全體。
訴訟費用由被告負擔。
原告以新臺幣壹佰壹拾肆萬元為被告供擔保後，得假執行。但被
告如以新臺幣佰肆拾壹萬柒仟玖佰壹拾玖元為原告預供擔保後
，得免為假執行。
    事實及理由
一、按訴狀送達後，原告不得將原訴變更或追加他訴，但請求之
    基礎事實同一者，不在此限，民事訴訟法第255條第1項第2
    款定有明文。原告起訴之訴之聲明第一項原請求被告應將坐
    落在花蓮縣壽豐鄉○○段591、596地號土地上之地上物拆除
    ，門牌號碼為花蓮縣壽豐鄉鹽寮村鹽寮61、63及65號房屋，
    並將土地回復原狀返還原告。嗣依地政人員就地上物測量結
    果，及花蓮縣壽豐鄉○○段591地號土地，為原告及其他共
    有人共有之事實，而於民國97年5月19日，具狀將訴之聲明
    第一項變更如主文第一項所示，核其請求之基礎事實同一，
    揆諸前揭規定，其變更自應予准許，合先敘明。
二、原告起訴主張：
（一）坐落在花蓮縣壽豐鄉○○段591、596地號土地（以下簡稱
      系爭兩筆土地），原為訴外人劉螢拂所有，嗣原告於94年
      5月16日買受。又查門牌號碼為花蓮縣壽豐鄉鹽寮村鹽寮
      61、63、65號共三棟房屋為被告所有，此有歸戶財產查詢
      清單可佐，然該建物並無合法占有之權源。依民法第767
      條規定，原告為系爭兩筆土地之所有權人，被告既無權占
      有原告所有之系爭兩筆土地，原告自得依法訴請被告拆除
      系爭兩筆土地上之房屋，並應回復原狀返還系爭兩筆土地
      。
（二）對被告抗辯所為之陳述：
    １、系爭兩筆土地係由訴外人劉螢拂出售與第三人黃福順，
        並移轉登記為原告所有，此有不動產買賣契約一份可佐
        ，買賣當時買方曾要求賣方即劉螢拂應清理拆除其上三
        棟建物，故訴外人劉螢拂始於94年6月初自行雇用挖土
        機拆除花蓮縣壽豐鄉鹽寮村鹽寮61、63、65號三棟房屋
        ，嗣遭訴外人羅秋美報警處理而受法院判決，由此訴外
        人劉螢拂自行清理地上物之事實，可證原告買受系爭兩
        筆土地時，並未承受上開三棟建物，亦未承認該三棟建
        物占有系爭土地之權源。
    ２、被告所舉及聲請調查之證據均未能證明究有何合法占有
        權源，所辯均無理由：原告買受之系爭兩筆土地，自始
        至終均登記在訴外人劉螢拂名下，與被告、訴外人羅秋
        美及劉時孝等人均無關聯，原告單純買受土地，對於土
        地上所存在之地上物所有權人為何、其與系爭土地前手
        劉螢拂之關係為何等情事均無從知悉，被告辯稱原告知
        悉建物產權及房屋現況云云，顯與事實不符，應由被告
        舉證說明之。況且被告提出之門牌證明書、房屋稅籍更
        名申請書、被告財產歸戶清單、地價稅及房屋稅繳款書
        等資料，尚難證明上開三棟建物就系爭兩筆土地有合法
        占有權源，其中門牌證明書無從證明上開三棟建物曾登
        記在訴外人劉時孝名下之事實；被告公司歸戶財產清單
        、地價稅及房屋稅繳款書等，亦僅得證明上開三棟建物
        為被告所有之事實，尚無從證明被告是否具有合法占有
        之權源；另房屋稅籍更名申請書之形式及實質真正性，
        原告否認之，且此與被告究否合法占有系爭兩筆土地無
        所干涉，是以，被告上開抗辯理由，咸屬無據。被告具
        狀提出訴外人羅秋美與劉時孝結婚宴客照片，及上開三
        棟建物興建時、未破壞前、遭破壞後之照片，至多僅得
        證明訴外人羅秋美曾居住使用上開三棟建物之事實，尚
        無法依此推論被告之上開三棟建物就坐落之土地具有合
        法占有權源之事實。
（三）並聲明：１、被告應將坐落在系爭兩筆土地上，如附圖一
      所示A部分（即門牌63號建物，面積為314平方公尺）、B
      部分（即池塘，面積為104平方公尺）、C部分（即花架平
      台，面積為82平方公尺）、D部分（即門牌61號建物，面
      積為142平方公尺）、E部分（即池塘，面積為70平方公尺
      ）、F部分（即門牌65號建物，面積為395平方公尺），及
      如附圖二所示G部分（即池塘，面積為35.5平方公尺）等
      地上物拆除，並將上開土地回復原狀後，將花蓮縣壽豐鄉
      ○○段596地號土地返還原告，將花蓮縣壽豐鄉○○段591
      地號土地返還原告及其他共有人全體。２、原告願供擔保
      ，請准宣告假執行。
三、被告則抗辯：
（一）被告名下所有之花蓮縣壽豐鄉鹽寮村鹽寮61、63、65號共
      三棟房屋及其附連地上物，均有合法占有權源：訴外人羅
      秋美原為被告之負責人，於93年10月間，被告董事會決議
      變更負責人為乙○○。訴外人羅秋美與系爭兩筆土地原所
      有權人劉螢拂的父親劉時孝結識於62年間，兩人嗣於70年
      間結婚，雖未辦妥結婚登記，但當時有在統帥飯店、高山
      青餐廳宴客，舉辦結婚之公開儀式。結婚同年，訴外人劉
      時孝召集董事會，決議將被告負責人變更為訴外人羅秋美
      。訴外人羅秋美與劉時孝結婚時，花蓮縣壽豐鄉鹽寮村鹽
      寮61號房屋早已興建多年，為訴外人劉時孝所有並居住，
      訴外人羅秋美與劉時孝結婚後，陸續興建花蓮縣壽豐鄉鹽
      寮村鹽寮63號、65號建物，夫妻兩人還出資在該土地上種
      植松樹、杜鵑、鐵樹等樹木，以及聘請設計師為庭園、魚
      池造景，上開三棟建物一直登記在訴外人劉時孝名下，且
      有繳交房屋稅及地價稅。82年間，訴外人羅秋美所營公司
      ，因業務常往返大陸，不在臺灣，此期間訴外人劉時孝、
      劉螢拂父女關係惡劣，時有爭吵，訴外人劉時孝一怒之下
      ，將上開三棟建物變更登記為被告所有，嗣後，訴外人劉
      時孝於90年間罹患癌症，訴外人羅秋美返臺照顧，最終訴
      外人劉時孝仍於92年間因病重過世，訴外人羅秋美以及親
      人一直居住在該房屋內，未曾搬離。94年6月3日上午，訴
      外人劉螢拂連同唐耀東等知名幫派人士，在無預警之情形
      下，突然雇用數部挖土機，拆除毀壞花蓮縣壽豐鄉鹽寮村
      鹽寮61號、63號、65號三筆建物，當時現場仍有人居住，
      且出面阻止，訴外人劉螢拂等人仍置之不理，堅持拆毀，
      雖事後經刑事訴追且判決有罪，然訴外人劉螢拂仍有計畫
      地將上開三棟房屋所坐落之系爭兩筆土地出售於原告，不
      准訴外人羅秋美及被告進入修復房屋。
（二）系爭兩筆土地之現所有權人即原告，與原所有權人劉螢拂
      就系爭兩筆土地之移轉行為，是假買賣，否則原告於買受
      時，明知土地現況，即應承受原出賣人之權義，不得請求
      拆屋還地：原告向訴外人劉螢拂買受系爭兩筆土地的時間
      為94年5月16日，當時花蓮縣壽豐鄉鹽寮村鹽寮61、63、6
      5號三棟房屋並未遭破壞，依社會經驗法則而言，如非假
      買賣，原告購買之初，應已查閱相關產權以及房屋狀況，
      如原告當時仍要購買系爭兩筆土地，就應概括承受訴外人
      劉螢拂之義務，應容許上開三棟房屋存在，而不得請求拆
      除。又94年6月3日上午，訴外人劉螢拂雇用唐耀東等知名
      幫派人士及數部挖土機，拆除毀壞花蓮縣壽豐鄉鹽寮村鹽
      寮61號、63號、65號三筆建物，依一般社會行情，拆除人
      力及所費不貲，但當時訴外人劉螢拂經濟困頓，完全付不
      出錢，依刑事毀損案件開庭時之訴外人唐耀東所言，是由
      原告配偶「戴醫生」支付全部開銷，可知原告對於土地產
      權糾紛非常了解，如果非假買賣，就該承受，而不得請求
      拆屋還地。
（三）並聲明：１、原告之訴及其假執行之聲請均駁回。２、若
      受不利判決，被告願供擔保，請准免予宣告假執行。
四、原告主張花蓮縣壽豐鄉○○段591地號土地為其與其他共有
    人（即陳水池、陳春樺、陳麗奾、陳麗吉、陳素珠、邱顯堂
    、賴品仙）所共有，花蓮縣壽豐鄉○○段596地號土地為原
    告所有之事實，業據原告提出與所述相符之土地登記謄本為
    證，被告雖抗辯原告與訴外人劉螢拂間是假買賣關係，然被
    告對此完全未舉證以實其說，其抗辯自不足採，堪信原告此
    部分主張為真實。此外，原告主張被告所有如附圖一所示A
    部分（即門牌63號建物，面積為314平方公尺）、B部分（即
    池塘，面積為104平方公尺）、C部分（即花架平台，面積為
    82平方公尺）、D部分（即門牌61號建物，面積為142平方公
    尺）、E部分（即池塘，面積為70平方公尺）、F部分（即門
    牌65號建物，面積為395 平方公尺），及如附圖二所示G部
    分（即池塘，面積為35.5平方公尺）等地上物（以下簡稱系
    爭地上物），占用系爭兩筆土地之事實，業據原告提出與所
    述相符之歸戶財產查詢清單、門牌證明書各乙份為證，且為
    被告所不爭執，並經本院會同花蓮縣花蓮地政事務所勘驗現
    場無誤，此有本院勘驗筆錄兩份、現場照片、土地複丈成果
    圖兩份（見本院卷第105頁至第110頁、第175頁、第215頁至
    第218頁）在卷可參，此部分事實亦堪認定，合先敘明。
五、按所有人對於無權占有或侵奪其所有物者，得請求返還之，
    對於妨害其所有權者，得請求除去之，有妨害其所有權之虞
    者，得請求防止之，民法第767條定有明文。原告為花蓮縣
    壽豐鄉○○段591地號土地之所有權共有人，且為花蓮縣壽
    豐鄉○○段596地號土地之所有權人，既如前述，茲有疑問
    者，即在於被告抗辯系爭地上物乃有權占有系爭兩筆土地，
    是否有理由。按當事人主張有利於己之事實者，就其事實有
    舉證之責任，民事訴訟法第277條前段定有明文，被告以前
    詞抗辯，自應對其抗辯有權占有之事實負舉證責任。經查：
    被告認其有權占有之原因，為系爭兩筆土地前為訴外人劉螢
    拂所有，而原告主張拆除之系爭地上物則原為劉螢拂父親劉
    時孝所有，迄82年間始變更登記為被告所有，因認訴外人劉
    螢拂有容忍系爭地上物占有系爭兩筆土地之義務，嗣後原告
    既受讓系爭兩筆土地，自應概括承受訴外人劉螢拂之義務，
    而應容許系爭地上物存在，不得請求拆除云云。然被告上開
    抗辯，並未舉證說明為何系爭兩筆土地前為訴外人劉螢拂所
    有，系爭地上物原為訴外人劉時孝所有，訴外人劉螢拂法律
    上即有容忍系爭地上物存在之義務，亦未舉證說明為何原告
    要繼受訴外人劉螢拂與劉時孝之間，此種法律上不明原因之
    義務，經本院向被告闡明此節，被告當庭表示是基於民法第
    373條之規定，然民法第373條，是規定買賣標的物之利益及
    危險轉由買受人承受負擔之時點，亦與原告是否繼受前手法
    律上義務無涉。綜上所述，被告不能舉證證明訴外人劉螢拂
    有容忍系爭地上物存在之法律上義務，亦不能證明原告有繼
    受訴外人劉螢拂此種法律上不明義務之必要，其所辯於法無
    據，自難認其抗辯系爭地上物為有權占有系爭兩筆土地乙節
    為可採。
六、按各共有人對於第三人，得就共有物之全部為本於所有權之
    請求，但回復共有物之請求，僅得為共有人全體之利益為之
    ，民法第821條定有明文。原告與其他共有人共有花蓮縣壽
    豐鄉○○段591地號土地之所有權，且為花蓮縣壽豐鄉○○
    段596地號土地之所有權人，則原告依民法第767條規定，聲
    明如主文第一項所示，自屬有理由，應予准許。
七、從而，原告依民法第767條，請求本院判決如主文第一項所
    示，為有理由，應予准許。本判決兩造分別陳明願供擔保請
    准宣告假執行或免為假執行，核均無不合，爰分別酌定相當
    之擔保金額，予以准許。
八、本件事證已臻明確，兩造其餘攻擊防禦方法，核與本件判決
    結果，不生影響，爰不一一論述，附此敘明。
九、據上論結，本件原告之訴為有理由，依民事訴訟法第78條、
    第390條第2項、第392條，判決如主文。
中    華    民    國    97    年    6     月    18    日
                  臺灣花蓮地方法院民事庭
                      法      官  鄭光婷
上列為正本係照原本作成。
如不服本判決，應於送達後20日內，向本院提出上訴狀並表明上
訴理由，如於本判決宣示後送達前提起上訴者，應於判決送達後
20日內補提上訴理由書(須附繕本)。
中    華    民    國    97    年    6     月    19    日
                      法院書記官  蔡芬芳


司法院資訊處製作；財團法人民間司法改革基金會備份。
